【裁判字號】    94,簡,871
【裁判日期】    950328
【裁判案由】    廢棄物清理法
【裁判全文】
臺北高等行政法院判決
                                     94年度簡字第00871號
原      告  甲○○
法定代理人  王敏先
被      告  臺北市政府環境保護局
代  表  人  陳永仁（局長）
上列當事人間因違反廢棄物清理法事件，原告不服臺北市政府中
華民國94年8月24日府訴字第09415366200號訴願決定，提起行政
訴訟，本院判決如下：
    主  文
原告之訴駁回。
訴訟費用由原告負擔。
    事  實
一、事實概要：被告所屬士林區清潔隊執勤人員於民國（下同）
    94年5 月1 日21時30分許，在臺北市○○區○○街135 巷巷
    口執行環境稽查勤務時，發現原告將未使用專用垃圾袋盛裝
    之垃圾包棄置於地面，乃當場拍照存證，經被告審認原告違
    反廢棄物清理法第12條第1 項規定，乃以94 年5月1 日北市
    環罰字第X426018 號處理違反廢棄物清理法案件舉發通知書
    予以舉發，嗣依同法第50條第2 款規定，以94年5 月12日廢
    字第J94A00141 號執行違反廢棄物清理法案件處分書，處以
    原告新臺幣（下同）4 千5 百元罰鍰。原告不服，於94年5
    月5 日向被告陳情，經被告以94年5 月13日北市環稽字第
    09440640800 號函復原告。原告猶表不服，提起訴願，遭決
    定駁回，遂提起行政訴訟。
二、兩造聲明：
    (一)原告聲明：
      訴願決定及原處分均撤銷。
    (二)被告聲明：
      如主文所示。
三、兩造之主張：
    (一)原告主張：
      1.原告原住桃園縣龍潭鄉，高中3 年還是在武陵高中完成
        學業，對於桃園縣及臺北市之行政差異不甚明瞭，不能
        對之過分苛責，且環保垃圾袋只是隨袋徵收環保處理費
        ，本身並不很環保，被告發布公告時，原告尚住於桃園
        ，被告以該公告處罰原告，是否合乎情理？
      2.長久以來，士林葫蘆街135 巷巷口一直是垃圾集中地，
        當晚地面有幾包垃圾在地面，在原告將垃圾放置在地面
        時，未帶任何證件的環境稽查人員，從暗處走出來，說
        要拍照存證，這是否類似躲在暗處執行交通臨檢的公務
        人員，有引人入罪之嫌，敬請詳察。
    (二)被告主張：
      1.法令依據：
        (1)廢棄物清理法第12條：「一般廢棄物回收、清除、處
          理之運輸、分類、貯存、排出、方法、設備及再利用
          ，應符合中央主管機關之規定，其辦法由中央主管機
          關定之。」第50條第2 款：「有下列情形之一者，處
          新臺幣1 千2 百元以上6 千元以下罰鍰。‧‧‧二、
          違反第12條之規定。」
        (2)臺北市一般廢棄物清除處理費隨袋徵收自治條例施行
          細則第2 條：「民眾排出一般廢棄物，均應盛裝於隨
          袋徵收一般廢棄物清除處理費之專用垃圾袋內。但經
          臺北市政府環境保護局另有規定者，不在此限。」第
          8 條：「經公告可回收之資源垃圾，得依公告規定之
          分類，交由環保局資源回收系統辦理回收，免使用專
          用垃圾袋，但不得夾雜其他廢棄物。前項可回收資源
          垃圾夾雜其他廢棄物者，環保局應告發取締，或要求
          重行分類。」臺北市政府環境保護局91年6 月26日北
          市環三字第09131667601 號公告：「一、家戶、政府
          機構、公立中小學、公有市場等一般廢棄物，交本局
          清運者應依下列方式清除：(一)一般廢棄物，除巨大垃
          圾、資源垃圾、化糞池污物及專案核准以量計價者應
          依其各別規定方式排出清除外，應依「臺北市一般廢
          棄物清除處理費徵收自治條例」及「臺北市一般廢棄
          物清除處理費隨袋徵收作業要點」之規定，使用本市
          專用垃圾袋將垃圾包紮妥當，依被告規定時間，於垃
          圾車到達停靠收集點後，直接投置於垃圾車內。‧‧
          ‧三、廢棄物不得任意棄置於地面，非行人行走期間
          飲食或活動產生之廢棄物不得投置於行人專用清潔箱
          或其他未經指定之處所。‧‧‧六、未依本公告規定
          排出或違規棄置一般廢棄物者，依違反廢棄物清理法
          第12條或第27條規定，以同法第50條規定處罰。」
      2.調查經過及答辯意旨：
        (1)卷查本案係被告所屬執勤人員於事實欄所敘之時、地
          ，發現原告任意棄置未使用專用垃圾袋之垃圾包，已
          違反首揭法令之規定，經當場拍照存證，並告知違規
          事實後，依法告發，並無違誤。
        (2)次查有關原告主張其住桃園縣龍潭鄉，不甚明瞭臺北
          市環保局之公告一節，經查臺北市政府89年6 月29日
          府環三字第8903433701公告事項：「本市自89年7 月
          1 日起，實施一般廢棄物清除處理費隨袋徵收，一般
          廢棄物之排出及資源垃圾回收，除法令另有規定外，
          應符合臺北市一般廢棄物清除處理費徵收自治條例及
          臺北市一般廢棄物清除處理費隨袋徵收作業要點之規
          定‧‧‧」，為使市民了解該項政策，被告除印製宣
          導紅布條、宣導海報外，另錄製短片及電子看板於電
          視台及多處路口播映，亦在各報章媒體廣為宣傳，並
          於實施前夕（6 月下旬）起在每一垃圾收集點以義工
          2 人1 組進行勸導、說明工作，被告實已善盡告知責
          任。又衡諸常理，原告為臺北市市民，應瞭解本市垃
          圾排出之規定，對於垃圾清運時間及方式，應不難分
          辨。至於所述「士林區○○街135 巷巷口一直是垃圾
          集中地，‧‧‧沒帶任何證件的環境稽查人員從暗處
          走出來，說要拍照存證。‧‧‧」一節，應是原告對
          被告所屬巡查員有所誤解，當日值勤時2 位巡查員都
          有佩戴稽查證，且位於系爭地點垃圾點旁，並非原告
          所指躲在暗處。
        (3)末查臺北市自86年3 月31日即全面實施「三合一資源
          回收計畫」政策，原告自應依規定配合清運時間將垃
          圾攜出，俟被告垃圾車到達停靠站時，再將垃圾包直
          接投置於垃圾車內，不得投置於行人專用清潔箱旁或
          其他未經指定之處。本件係現場發現違規行為當場舉
          發，違規事實明確，原告縱非故意違反上揭法規，依
          據司法院大法官會議釋字第275 號解釋：「人民違反
          法律上之義務而應受行政罰之行為，法律無特別規定
          時，雖不以出於故意為必要，仍須以過失為其責任條
          件，但應受行政罰之行為，僅須違反禁止規定或作為
          義務，而不以發生損害或危險為要件者，於行為人不
          能舉證證明自己無過失時即應受處罰。」本件告發、
          處分自屬有據。是本件原告逕將未使用專用垃圾袋之
          垃圾包置放於未經指定之處，顯已違反臺北市垃圾收
          集、清運及作業方式之規定。從而，被告依首揭規定
          ，處原告4,500 元罰鍰，並無不合，原處分請予維持
          。
        3.綜上論結，本件訴訟為無理由，請判決如答辯之聲明
          。
    理  由
一、按廢棄物清理法第4 條規定：「本法所稱主管機關：在中央
    為行政院環境保護署；在直轄市為直轄市政府；在縣（市）
    為縣（市）政府。」第5 條第1 項規定：「本法所稱執行機
    關，為直轄市政府環境保護局‧‧‧」第12條規定：「一般
    廢棄物回收、清除、處理之運輸、分類、貯存、排出、方法
    、設備及再利用，應符合中央主管機關之規定，其辦法，由
    中央主管機關定之。執行機關得視指定清除地區之特性，增
    訂前項一般廢棄物分類、貯存、排出之規定，並報其上級主
    管機關備查。」第50條第2 款規定：「有下列情形之一者，
    處新臺幣1 千2 百元以上6 千元以下罰鍰。‧‧‧二、違反
    第12 條 之規定。」第63條規定：「本法所定行政罰，由執
    行機關處罰之‧‧‧」。又一般廢棄物回收清除處理辦法第
    5 條規定：「一般廢棄物除依本辦法規定外，應依執行機關
    公告之分類、收集時間、指定地點與清運方式，交付回收、
    清除或處理。」另臺北巿一般廢棄物清除處理費徵收自治條
    例第2條 規定：「本巿一般廢棄物清除處理費之徵收，按一
    般廢棄物清除處理費徵收辦法規定之一般廢棄物清除處理成
    本，得採販售專用垃圾袋徵收方式徵收之。前項所稱專用垃
    圾袋，指有固定規格、樣式，由塑膠或其他與一般廢棄物具
    相容性之材料製成，具固定容積，經臺北市政府環境保護局
    公告專用以盛裝一般廢棄物之袋狀容器，其規格、樣式及容
    積，由環保局訂定公告之。‧‧‧」第6 條第1 項規定：「
    未依規定使用專用垃圾袋清理一般廢棄物者，在隨袋徵收實
    施後3 個月內由環保局勸導改善，勸導不從者由環保局依廢
    棄物清理法相關規定處罰，並得按次處罰。3 個月後得不經
    勸導，逕予處罰。」又被告91年6 月26日北市環三字第
    09131667601 號公告：「‧‧‧公告事項：一、家戶‧‧‧
    等一般廢棄物，交本局清運者應依下列方式清除：（一）一
    般廢棄物，除巨大垃圾、資源垃圾、化糞池污物及專案核准
    以量計價者應依其各別規定方式排出清除外，應依『臺北巿
    一般廢棄物清除處理費徵收自治條例』及『臺北巿一般廢棄
    物清除處理費隨袋徵收作業要點』之規定，使用本市專用垃
    圾袋將垃圾包紮妥當，依本局規定時間，於垃圾車到達停靠
    收集點後，直接投置於垃圾車內‧‧‧三、廢棄物不得任意
    棄置於地面，非行人行走期間飲食或活動產生之廢棄物不得
    投置於行人專用清潔箱或其他未經指定之處所‧‧‧六、未
    依本公告規定排出或違規棄置一般廢棄物者，依違反廢棄物
    清理法第12條或第27條規定，以同法第50條規定處罰。」
二、查本件原告於事實欄所載時、地，將未使用專用垃圾袋之垃
    圾包任意棄置於地面，為被告所屬士林區清潔隊執勤人員查
    獲，此有現場採證照片2 幀及被告所屬衛生稽查大隊收文號
    第0000000000號陳情訴願案件簽辦單等影本附卷可稽，其未
    使用專用垃圾袋，且未依規定放置垃圾，違反廢棄物清理法
    第12條第1 項規定，事證明確，被告乃依同法第50條第2款
    規定處原告罰鍰4 千5 百元，洵無違誤，訴願決定予以維持
    ，亦無不合。
三、原告起訴意旨雖稱：其原居外地，不知臺北市處理垃圾之相
    關規定；且系爭棄置垃圾之地點並無設立告示牌，被告未善
    盡告知與勸導義務云云。惟按前揭被告91年6 月26日北市環
    三字第09131667601 號公告規定，一般廢棄物，除巨大垃圾
    、資源垃圾、化糞池污物及專案核准以量計價者應依其各別
    規定方式排出清除外，應使用臺北市專用垃圾袋將垃圾包紮
    妥當，依規定時間，於垃圾車到達停靠收集點後，直接投置
    於垃圾車內，而原告將未使用專用垃圾袋之垃圾包棄置於地
    面，已違反前揭廢棄物清理法第12條第1 項及前揭公告規定
    ，被告即得依廢棄物清理法第50條第2 款規定逕予處罰，是
    原告主張被告於告發、處分前，未盡告知勸導義務云云，顯
    有誤解，亦難以不知法規而冀邀免罰。是原告所訴，核不足
    採。
四、綜上所述，本件原處分及訴願決定，俱無不合；原告訴請撤
    銷，為無理由，應予駁回。又本件為簡易訴訟程序事件，依
    卷內資料，事證已臻明確，故不經言詞辯論為之，併此敘明
    。
據上論結，本件原告之訴為無理由，依行政訴訟法第233條第1項
、第236條、第195條第1項後段、第98條第3項前段，判決如主文
。
中    華    民    國    95    年     3    月   28     日
                      第  二  庭  法  官  李得灶
上為正本係照原本作成。
本件以訴訟事件所涉及之法律見解具有原則性者為限，始得於本
判決送達後20日內向本院提出上訴狀並表明上訴理由，如已於本
判決宣示後送達前提起上訴者，應於判決送達後20日內補具上訴
理由（均按他造人數附繕本），且經最高行政法院許可後方得上
訴。
中    華    民    國    95    年     3    月   30     日
                                  書記官  陳清容


司法院資訊處製作；財團法人民間司法改革基金會備份。
